【裁判字號】    95,交上易,186
【裁判日期】    951212
【裁判案由】    過失致死
【裁判全文】
臺灣高等法院刑事判決               95年度交上易字第186號
上  訴  人  臺灣板橋地方法院檢察署檢察官
上  訴  人
即  被  告  甲○○（原名周怡瑩）
選任辯護人  吳茂榕律師
            粘舜權律師
上列上訴人等因被告過失致死案件，不服臺灣板橋地方法院94年
度交易字第209號，中華民國95年6月19日第一審判決（起訴案號
：臺灣板橋地方法院檢察署94年度偵字第4849號），提起上訴，
本院判決如下：
    主  文
上訴駁回。
    事  實
一、甲○○於民國94年3月14日下午6時50分許，騎乘車牌號碼OS
    Q-491號重型機車（起訴書誤載為輕型機車），自其位於臺
    北縣中和市○○路之公司處離開，隨後並沿臺北縣中和市○
    ○路由錦和路往員山路之方向行駛。嗣於同日晚上7時5分許
    ，行經圓通路與該路292巷無號誌之交岔路口時，原應注意
    行經無號誌之交岔路口，應減速慢行，作隨時停車之準備，
    而當時天氣晴朗，雖屬夜間但有照明，視距良好，道路乾燥
    ，無任何缺陷與障礙，並無不能注意之情事，詎甲○○竟疏
    未注意減速慢行，適有行人范益華自上開巷口走出，亦疏未
    注意左右有無來車，即貿然穿越上開交岔路口至分向線前，
    甲○○所騎機車因閃避不及而撞及范益華，致范益華倒地，
    受有頭部外傷併腦挫傷、顱骨骨折、硬腦膜上出血等傷害，
    經送往國防大學國防醫學院三軍總醫院緊急接受腦部手術，
    術後固然神智恢復，並於94年3月26日出院返家，但於同日
    下午2時出院抵家前，再度因硬腦膜上出血緊急送醫急救，
    仍因引發顱內壓上升而延至同日下午5時10分許不治死亡。
    甲○○於前開肇事後，立即報警並將范益華送醫，且留在現
    場，對於未發覺之犯罪，主動向前往處理之警員告知其係騎
    車肇事者，進而接受裁判。
二、案經范益華之父乙○○訴由臺北縣政府警察局中和分局報告
    臺灣板橋地方法院檢察署檢察官偵查起訴。
    理  由
一、訊據上訴人即被告甲○○固對於前揭時、地騎乘機車撞及被
    害人范益華受傷，嗣范益華雖經急救甦醒，但仍於94年3月
    26 日出院返家前，因硬腦膜上再度出血引發顱內壓上升致
    死之事實坦承不諱，惟矢口否認其過失致死之犯行，辯稱：
    當時被害人是突然跑出來，他沒有看路，也沒有看到伊，待
    伊見狀時已閃避不及，伊並非沒有注意車前狀況，被害人的
    死亡不是伊造成的云云。經查：
  (一)被告於前揭時、地騎乘機車撞及范益華之事實，除經被告於
    警詢、偵查及原審審理時坦承不諱外，並據證人蔡文煒於警
    詢中證述：伊聽見很大的撞擊聲後，即跑到外面看到一個人
    倒在地上，一個騎士與她的機車也倒在地上等語屬實（見偵
    查卷第18頁），且有臺北縣政府警察局中和分局所製作之道
    路交通事故現場圖、道路交通事故調查報告表(一)、(二)各1 份
    、車禍現場暨車損照片等在卷可稽（見相字卷第16至18、26
    至31頁），而范益華因此車禍受有前揭傷害，雖經送醫緊急
    接受腦部手術治療而神智恢復後，仍於94年3月26日下午2時
    許出院抵家前，再度因硬腦膜上出血，經緊急送醫急救，仍
    因引發顱內壓上升而延至同日下午5時10分許不治死亡之事
    實，則有國防大學國防醫學院三軍總醫院附設民眾診療服務
    處於94年3月26日所出具之診斷證明書、財團法人天主教耕
    莘醫院於94年3月26日所出具之病患死亡通知單各1紙附卷可
    憑（見相字卷第21、25頁），並經臺灣板橋地方法院檢察署
    檢察官督同法醫師相驗明確，製有相驗屍體證明書、勘驗筆
    錄各1份及拍攝相驗照片在卷足憑（見相字卷第83、85、302
    至306、315頁），復由法務部法醫研究所鑑定明確，此有該
    所（94）醫鑑字第05 77號鑑定書1份附卷可參（見相字卷第
    309至313頁），堪認信屬真實。
  (二)按汽車行經無號誌之交岔路口，應減速慢行，作隨時停車之
    準備，道路交通安全規則第93條第1項第2款定有明文，且所
    謂「汽車」，係指在道路上不依軌道或電力架線而以原動機
    行駛之車輛（包括機器腳踏車），同規則第2條第1項第1款
    亦有明文規定，故騎乘機車亦有上開道路交通安全規則之適
    用，被告既考領有重型機車駕駛執照，對於上開交通規則自
    無不知之理。且依卷附道路交通事故調查報告表(一)所載及道
    路交通事故現場圖所繪，本件車禍係發生在臺北縣中和市○
    ○路與該路292巷之交岔路口，該交岔路口係屬無號誌之交
    岔路口，揆諸前揭道路交通安全規則之規定，被告騎乘機車
    行經該處，自應減速慢行，作隨時停車之準備，參以卷附交
    通事故現場圖所繪，肇事後被告所騎機車及刮地痕（長約
    3.2 公尺）均遺留於上開交岔路口接近道路分向線處，而現
    場嘔吐物亦遺留於該機車不遠處，足見被告所騎機車撞及范
    益華之位置應係接近該交岔路口道路分向線附近，即車禍碰
    撞之位置應係接近路中分向線處而非路邊。本件碰撞地點既
    在路中分向線處附近，以范益華自巷口走出至路中之時間以
    觀，應非在剎那間，且圓通路於該路段係直線，被告尚未至
    該交岔路口前，即可明顯見到范益華正預穿越交岔路口，應
    有足夠之時間閃避與反應，且細繹被告所騎機車於地上遺留
    長約3.2公尺左右之刮地痕，范益華並因此碰撞造成前揭腦
    部重大傷害，是本件固無足夠證據證明被告另有超速之違規
    行為，然被告當時行經交岔路口時確未減速慢行甚明。再者
    ，依前揭道路交通事故調查報告(一)所載，案發當時天氣晴朗
    ，雖屬夜間但有照明，視距良好，道路乾燥，無任何缺陷與
    障礙，並無不能注意之情事，被告如能依規定注意行經無號
    誌之交岔路口時減速慢行，並作隨時停車之準備，當可避免
    本件車禍之發生，惟被告竟仍騎車撞及范益華，是本件車禍
    之發生，被告確有過失。而本件車禍經台灣省台北縣區車輛
    行車事故鑑定委員會鑑定，及臺灣省車輛行車事故覆議鑑定
    委員會覆議，均認被告有上開肇事原因，此有北縣鑑字第
    940441號鑑定意見書及覆議字第9510148號覆議意見書1份附
    卷可證（見相字卷第322、323頁、原審卷第65、66頁），是
    被告辯稱其無過失云云，自無足取。
  (三)辯護人雖執詞為被告辯稱：范益華於案發當日經送醫治療後
    ，已經出院返家，其後再發生死亡之結果，顯與本件車禍沒
    有直接因果關係云云。惟觀諸卷附法務部法醫研究所鑑定結
    果，范益華係因本件車禍致頭部外傷（硬腦膜上出血），術
    後於同一處再出血，而顱內壓上升致死，顯見范益華之死亡
    乃確係因本件車禍所致無訛。且經原審向法務部法醫研究所
    函詢得知：(1)本件車禍造成范益華頭部外傷時，就已先傷及
    血管，為清除這些血塊，外科手術是適當且必要的，但仍有
    少數病人不可避免發生術後血腫，可造成死亡。(2)從病歷及
    解剖結果，范益華致死並無醫療不當介入之情況，此有該所
    94 年11月21日法醫理字第0940004526號函1份在卷可稽（見
    原審卷第40頁），足認范益華於醫院治療後出院返家前，再
    度因硬腦膜上出血，而引發顱內壓上升致死之結果，但其送
    醫治療過程中，並無任何醫療不當之情形，而范益華之後再
    度因硬腦膜上出血之情形，雖屬少數之事例，但仍屬醫學上
    之可能結果，復查無證據證明范益華死亡之結果係因遭受其
    他外力介入所致，被告自仍應就范益華死亡之結果負其過失
    責任（最高法院19年上字第1438號判例、24年上字第471號
    判例可參）。至國防大學國防醫學院三軍總醫院認：被害人
    此類腦部手術術後再出血個案，以3天內居多，文獻曾有報
    告比例為8.75﹪，但均在24小時內發生，而若在10天後發生
    者，為亞急性或慢性出血，若產生神經症狀應為逐漸發展，
    不易突然致死等語，有該醫院94年11月11日集逵字第0940
    021055號函1份附卷可按（見原審卷第38頁），然依其所述
    ，亦未排除此種結果之可能性，適與法務部法醫研究所函覆
    確實仍有少數病人不可避免會發生術後血腫而導致死亡之情
    形相符，自難遽以上開醫院之書函，逕認范益華死亡之結果
    非本件車禍所造成，而執為對被告有利之認定。
  (四)綜上，被告就本件車禍之發生確有過失行為，且其過失行為
    確使范益華因而死亡，被告之過失行為與范益華之死亡結果
    間，應具有相當因果關係甚明。又觀諸前揭卷附道路交通事
    故現場圖所繪、道路交通事故調查報告表(一)所載及案發現場
    照片所示，本件車禍地點附近並未設有行人穿越道，亦非禁
    止穿越之路段，故范益華可直接穿越道路，但依道路交通規
    則第134條第5款規定，其於穿越道路時仍應注意左右有無來
    車，始可小心迅速穿越。然參諸本件車禍碰撞之位置係接近
    路中分向線路，可見范益華於穿越道路時，並未注意被告所
    騎乘之機車業已接近，仍貿然穿越，致互相碰撞，是范益華
    就本件車禍之發生亦有上開未注意左右來車即穿越道路之疏
    失，臺灣省臺北縣區車輛行車事故鑑定委員會鑑定及臺灣省
    車輛行車事故覆議鑑定委員會覆議結果，亦均同此認定，有
    上揭鑑定意見書及覆議意見書各1份附卷可憑。范益華雖有
    上開疏失，惟被告既有前揭過失行為，致生范益華死亡之結
    果，自不因此而阻免其過失致死犯行之成立。故本件事證已
    臻明確，被告犯行洵堪認定，應依法論科。
二、被告行為後，刑法及罰金罰鍰提高標準條例均經修正，並自
    95年7月1日生效施行，有關本件情形：
  (一)刑法第41條第1項前段關於易科罰金之折算標準，原依罰金罰
    鍰提高標準條例第2條（已於95年7月1日刪除）之規提高100
    倍，而為以銀元100元、200元、300元折算1日，修正為以新
    台幣1000元、2000元、3000元折算1日，修正前之規定較有
    利於被告。
  (二)修正前刑法第62條前段規定「對於未發覺之罪自首而受裁判
    者，減輕其刑」，乃屬必減輕刑度之規定，修正後刑法第62
    條前段則規定為「對於未發覺之罪自首而受裁判者，得減輕
    其刑」，僅「得」減輕刑度而已，故修正前之規定較有利於
    被告。
  (三)綜上，依整體比較之結果，以修正前之刑法對被告較為有利
    ，爰適用修正前之刑法及修正前之罰金罰鍰提高標準條例第
    2條之規定予以處斷。
三、核被告所為，係犯刑法第276條第1項過失致死罪。被告於肇
    事後，立即報警並將被害人送醫，且留在現場，對於未發覺
    之犯罪，主動向前往處理之警員告知其係騎車肇事者，進而
    接受本院裁判，業據被告於警詢中供明在卷，並有臺北縣政
    府警察局中和分局道路交通事故肇事人自首情形紀錄表1紙
    在卷可稽（見偵查卷第20頁），經核合於自首要件，爰依修
    正前刑法第62條前段規定，減輕其刑。
四、原審以事證明確，適用刑事訴訟法第299條第1項前段，刑法
    第2條第1項前段、第276條第1項、修正前刑法第62條前段、
    第41條第1項前段，罰金罰鍰提高標準條例第1條前段、修正
    前罰金罰鍰提高標準條例第2條，並審酌被告騎乘機車行經
    無號誌之交岔路口，疏未注意減速慢行，而撞及穿越道路之
    被害人，致被害人年輕之生命不幸提早消逝，使被害人家屬
    承受喪親之痛，其過失情節之輕重，於犯後仍飾詞圖卸其責
    ，復未與被害人家屬達成和解或有所賠償，暨被告並無任何
    前科紀錄，素行尚佳，被害人本身亦有疏未注意左右來車即
    貿然穿越道路之疏失等一切情狀，量處有期徒刑6月，並諭
    知易科罰金之折算標準，經核認事用法，並無違誤，量刑亦
    屬妥當。檢察官上訴指摘原審量刑過輕，暨被告上訴否認過
    失，均難認有理由，應予駁回。
據上論斷，應依刑事訴訟法第368條，判決如主文。
本案經檢察官謝英民到庭執行職務
中    華    民    國    95    年    12    月    12    日
                  交通法庭審判長法  官  呂丹玉
                                法  官  王詠寰
                                法  官  林恆吉
以上正本證明與原本無異。
不得上訴。
                                書記官  劉文美
中    華    民    國    95    年    12    月    12    日
附錄本案論罪科刑法條全文：
刑法第276條第1項
因過失致人於死者，處2年以下有期徒刑、拘役或2千元以下罰金
。


司法院資訊處製作；財團法人民間司法改革基金會備份。
